【裁判字號】    89,訴,185
【裁判日期】    900531
【裁判案由】    都市計畫
【裁判全文】
高雄高等行政法院裁定                              八十九年度訴字第一八五號
    原      告  台灣糖業股份有限公司
    代  表  人  甲○○○○○
    訴訟代理人  乙○○
    被      告  高雄市政府
    代  表  人  丙○○市長
    訴訟代理人  丁○○
右當事人間因都市計畫事件，原告不服行政院中華民國八十九年六月二十三日台八十
九訴字第一八三六一號再訴願決定，提起行政訴訟，本院裁定如左：
    主  文
原告之訴駁回。
訴訟費用由原告負擔。
    理  由
一、按人民因中央或地方機關之行政處分，認為違法或不當，致損害其權利或利益者
    ，固得依法提起訴願、再訴願，惟所謂行政處分，依行為時訴願法第二條一項規
    定，係指中央或地方機關基於職權，就特定之具體事件所為發生公法上效果之單
    方行政行為而言。至法規命令，乃係指行政機關基於法律授權，對多數不特定人
    民就一般事項所作抽象之對外發生法律效果之規定（行政程序法第一百五十條第
    一項參照），是人民對法規命令不服，自無提起行政爭訟之理由，亦有最高行政
    法院三十七年度判字第四十八號判例可資參照。
二、原告主張略以：被告以八十八年九月七日高市府工都字第二六八四七號公告發布
    實施「擴大、擬定及變更高雄市都市計畫港墘地區與小港特定區細部計畫（第二
    次通盤檢討）案」，其中變更小港體育場東側第三種住宅區○道路用地，將小港
    二街連通四一四號道路，降低其所有港和二小段八三五號土地之價值，且在原告
    未到場之情形下，於八十七年十二月二十二日第二三五次高雄市都市計畫委員會
    議，議決此變更案，單獨將原告所有甫參加重劃領回之第三種住宅區土地小港區
    ○○○○段八三五地號變更為道路用地，致原告權益受到巨大之損害。按變更都
    市計畫，係公法上之單方行政行為，如直接限制一定區域內人民之權利、利益或
    違法之損害者，自應許其提起訴願或行政訴訟以資救濟（司法院釋字第一五六號
    解釋參照），被告依都市計畫法第二十六條規定五年定期通盤檢討，將原告所有
    高雄市小港區○○○○段八三五地號住宅區○地○○○道路用地，限制原告權益
    ，依司法院上開解釋顯為行政處分，然訴願及再訴願機關未加深究，遽以上開變
    更都市計畫案非行政處分，而從程序駁回原告之訴願及再訴願之申請，自有未合
    云云。
三、按「主管機關變更都市計畫，係公法上之單方行政行為，如直接限制一定區域內
    人民之權利、利益或增加其負擔，即具有行政處分之性質，其因而致特定人或可
    得確定之多數人之權益遭受不當或違法之損害者，自應許其提起訴願或行政訴訟
    以資救濟」，固經司法院釋字第一五六號解釋在案，惟觀該號解釋之理由書則謂
    ：「都市計畫之個別變更，與都市計畫之擬定、發布及擬定計畫機關依規定五年
    定期通盤檢討所作必要之變更（都市計畫法第二十六條參照），並非直接限制一
    定區域內人民之權益或增加其負擔者，有所不同」等語，準此，都市計畫之個別
    變更，因係直接限制一定區域內人民之權利、利益或增加其負擔，其具有行政處
    分之性質，要不待言；然倘擬定都市計畫之機關依都市計畫法第二十六條規定為
    五年定期通盤檢討，將一定地區內之土地使用作合理之規劃（參都市計畫法第三
    條、第四條），並將住宅區之土地劃定為道路用地，惟此項檢討後所作之變更，
    因非直接限制一定區域內人民之權益或增加其負擔，且非針對具體事件之處理，
    核其性質乃屬於法規命令而非行政處分。是都市計畫之擬定、發布及擬定計畫機
    關依規定五年定期通盤檢討所作必要之變更，自不在司法院釋字第一五六號解釋
    文所稱「自應許其提起訴願或行政訴訟」之列。從而計畫區內之土地所有權人縱
    因該都市計畫變更而影響其權益，自亦不得對該項都市計畫變更逕為行政爭訟。
    經查本件原告所爭執之高雄市小港區○○○○段八三五地號系爭土地係屬都市計
    畫區內之土地，被告前依據都市計畫法第二十六條規定辦理通盤檢討「擴大、擬
    定及變更高雄市都市計畫港墘地區與小港特定區細部計畫（第二次通盤檢討）案
    」，案經被告都市計畫委員會八十七年十二月二十二日第二三五次會議議決通過
    ：「為考量通行便利，變更部分小港體育場東側第三種住宅區○道路用地，將小
    港二街連通四一四號道路」，並經內政部都市計畫委員會八十八年五月十八日第
    四六五次會議審議通過，再陳報內政部以八十八年八月二十三日台八八內營字第
    八八○七九二八號函核定後，依法公告發布實施。是該次都市計畫之變更，乃係
    被告係依據都市計畫法第二十六條規定辦理之定期通盤檢討，性質上即為法規命
    令，被告依法予以公告發布實施，依法尚無不合。原告雖主張該次都市計畫變更
    將其所有高雄市小港區○○○○段八三五地號住宅區○地○○○道路用地，影響
    其權益至鉅云云，然揆諸首揭說明，該項通盤檢討所為之都市計畫變更既非行政
    處分，自非得以行政爭訟尋求救濟。原告誤解被告八十八年九月七日高市府工都
    字第二六八四七號公告發布實施之「擴大、擬定及變更高雄市都市計畫港墘地區
    與小港特定區細部計畫（第二次通盤檢討）案」為行政處分，而逕向內政部提起
    訴願，依法即有未合。
四、至原告主張被告於「擴大、擬定及變更高雄市都市計畫港墘地區與小港特定區細
    部計畫（第二次通盤檢討）案」公開展覽期間，其都市計畫書所附之「實質計劃
    變更及擬定內容彙整表」，並未列入變更小港體育場東側第三種住宅區○道路用
    地及將小港二街連通四一四號道路之變更案，卻於八十七年十二月二十二日高雄
    市都市計畫委員會議時，在原告未在場之情況下，議決此變更案，而將原告所有
    甫參加重劃領回之第三種住宅區土地即港和二小段八三五地號土地變更為道路用
    地。嗣經原告所屬高雄營運處多次向內政部都市計畫委員會異議，並請求於該委
    員會審議時通知原告列席陳述意見，而內政部營建署屢將原告之函文函轉被告妥
    處並逕復原告，俱未見處理。詎被告仍將本變更案陳報內政部都市計畫委員會議
    決，並於經內政部核定後公告實施，其程序顯有瑕疵云云，惟原告上開主張縱稱
    屬實，亦僅關涉該法規命令之訂定有無遵循法定程序為之及程序之瑕疵是否足以
    該法規命令之效力問題。是本件都市計畫之變更在未經確認為無效或經被告予以
    廢止或變更前，即具有法規命令形式及實質之效力，從而該項為法規命令，自不
    得以行政爭訟之手段尋求變更。本件原告對於非屬行政處分之五年定期通盤檢討
    所為之都市計畫變更，分別向內政部及行政院提起訴願、再訴願，一再訴願決定
    從程序上予以駁回而不予受理，洵無違誤。原告復對之提起行政訴訟，即屬於不
    備起訴要件，自為法所不許，應予駁回。
五、據上論結，本件原告之訴為不合法，爰依行政訴訟法第一百零七條第一項第一款
    、第一百零四條，民事訴訟法第九十五條、第七十八條，裁定如主文。
中      華      民      國      九十    年      五      月    三十一    日
                                高雄高等行政法院第三庭
                                            審判長法官  林茂權
                                            法      官  蘇秋津
                                            法      官  邱政強
右為正本係照原本作成。
如不服本裁定，應於裁定送達後十日內以書狀明理由，經本院向最高行政法院提出
抗告（須按對造人數附具繕本）；並應預繳送達用掛號郵票六份（每份三十四元）。
中      華      民      國      九十    年      五      月    三十一    日
                                            法院書記官  涂瓔純


司法院資訊處製作；財團法人民間司法改革基金會備份。
